臺灣臺北地方法院民事判決　　　　　　　　　　　　九十二年度訴字第二一五二號
　　原　　　告　劉文明（即京企業社）
　　訴訟代理人　黃政雄律師
　　複　代理人　丙○○
　　被　　　告　易昭工程有限公司
　　法定代理人　乙○○
　　訴訟代理人　甲○○
　　　　　　　　戊○○
當事人間請求給付工程款事件，本院於民國九十三年二月十一日言詞辯論終結，判決
如下：
    主  　　文
被告應給付原告新臺幣貳佰伍拾陸萬零貳佰壹拾貳元，及自民國九十二年五月七日起
至清償日止，按週年利率百分之五計算之利息。
原告其餘之訴駁回。
訴訟費用由被告負擔五分之四，餘由原告負擔。
本判決第一項所命給付，於原告以新臺幣捌拾伍萬肆仟元為被告供擔保後，得假執行
。
原告其餘假執行之聲請駁回。
    事  　　實
甲、原告方面：
  一、聲明：
  　(一)先位聲明：
  　　1.被告應給付原告新臺幣（下同）三百零七萬八千零一十三元，及自起訴狀繕
        本送達之翌日起至清償日止，按週年利率百分之五計算之利息。
      2.願供擔保，請求宣告假執行。
    (二)備位聲明：
  　　1.被告應給付原告三百零七萬八千零一十三元，及自起訴狀繕本送達之翌日起
        至清償日止，按週年利率百分之五計算之利息。
      2.願供擔保，請求宣告假執行。
  二、陳述：
    (一)被告承攬訴外人交通部臺灣鐵路管理局（以下簡稱臺灣鐵路管理局）基隆至埔
      心、二水至林鳳營間平交道大型方向指示器新設工程，於民國九十一年六月四
      日轉由原告承包，依兩造分包合約書第四條之約定，付款辦法以現場進度請百
      分之九十。原告自訂約時起迄今二水至林鳳營間已完成基礎施工一四八座、基
      隆至埔心間已完成基礎施工八十三座，並經業主即臺灣鐵路管理局驗收合格，
      原告依約得向被告請求之工程款為五百一十七萬八千零十三元，被告僅於九十
      一年十二月二日以發票日為九十二年一月十五日之支票給付原告二百一十萬元
      ，尚欠三百零七萬八千零一十三元，經原告於九十一年十二月十三日、九十二
      年二月二十四日先後委請律師發函，催告被告依限給付工程款，如逾期原告即
      依民法第二百五十四條之規定解除或終止契約，然被告仍置之不理，爰先位聲
      明依兩造分包合約第四條之約定、備位聲明依民法第二百二十七條第一項、第
      二百三十一條第一項之規定，求為命被告給付三百零七萬八千零一十三元，及
      附加法定遲延利息。
    (二)原告曾與證人丁○○、己○○於九十一年九月二十五日、十月二十五日檢附施
      工照片、工程估驗計價單、施作明細表、圖說據以向被告請款，其後並多次至
      被告公司請領工程款，被告始於九十一年十二月二日以發票日九十二年一月十
      五日之支票給付二百一十萬元。原告所提出之工程估價單，係原告按工程進度
      據實核算之報酬，為原告製作完成，並提示予被告據以請款之憑證，且監工日
      報表之監工為業主即臺灣鐵路管理局派駐施工現場之監工，原告確依約履行並
      經業主驗收合格。
    (三)被告空言辯稱係以暫借款方式支付原告二百一十萬元，然未能舉證以實其說，
      原告確曾多次請款，被告始支付上開二百一十萬元，原告其後二次發函，被告
      亦未曾就給付工程款之數額提出任何異議，自應依約給付工程款，原告於被告
      依約給付系爭工程款前，得拒絕續行施工，行使同時履行抗辯權。被告依兩造
      分包合約書第四條約定，有先為給付工程款之義務，然被告未為此對待給付，
      僅原告享有同時履行抗辯權，且原告於行使同時履行抗辯權後，自不負給付遲
      延責任。
    (四)被告承攬臺灣鐵路管理局上開工程，簽約日期均為九十一年三月五日，完工期
      限分別為簽約後一三五日曆天內完成（即九十一年七月二十日）、開工後四‧
      五個月內完成。嗣被告於九十一年六月四日轉包予原告，距其與臺灣鐵路管理
      局約定之完工期限，已不到二個月。原告承攬本件工程基隆至埔心間之開工日
      期為九十一年七月十五日、二水至林鳳營間開工日期為九十一年八月九日，構
      架部加工廠並未施工完成送達現場，致原告無法接續進行構架安裝工程，足見
      本件工程無法依限完工，係可歸責於被告。
　三、證據：提出兩造分包合約書、九十一年十二月十三日律師函暨掛號郵件收件回
      執、九十二年二月二十四日桃園府前郵局第三五二號存證信函暨掛號郵件收件
      回執、臺灣鐵路管理局九十一年十二月二十七日九十一鐵電考字第二八三四四
      號函各一件、估驗計價單二件、監工日報表（工作日誌表）六十五紙、臺灣鐵
      路管理局二水至林鳳營平交道大型方向指示燈基礎施作圖說四十二紙、現場照
      片二百二十一幀為證；並聲請本院向臺灣鐵路管理局調閱與被告間關於基隆至
      埔心、二水至林鳳營間平交道大型方向指示器新設工程之工程合約書、監工日
      報表，及訊問證人己○○。
乙、被告方面：未於最後言詞辯論期日到場，惟據其以前到場所為聲明及陳述如下：
　一、聲明：原告之訴駁回。
　二、陳述：
　　(一)本件原告口頭雖提出要求請領工程款，然並未依分包合約書第四條之約定，提
      出施作明細表、圖說及混凝土強度試驗報告等證明施工完竣資料等佐證文件以
      供被告依實作數量核算工程款，並據以向業主請款，顯然原告請款要件並未具
      備，如何請款？且被告亦無從核計金額，其遽為請求，顯屬無理由。
    (二)原告所獲撥之款項二百一十萬元，係以無法撥放該公司員工薪支，間接影響工
      程進度，故以暫借款方式支付，原告並允諾領款後隨即進場施作不怠工，然迄
      今並未履行承諾，實有欺瞞之行為，造成被告無法履約完工請款工程款，除主
      管機關已函告停止計價外，並依合約第十四條如未按照契約規定期限完工，應
      按逾期日數每日依契約金額總額千分之一計算逾期違約金至完工止，被告屢次
      發函要求原告儘速進場施工，免衍生逾期罰款產生，原告均拒收，置若罔聞。
    (三)依工程之規範及範圍，如均依照業主及被告所提之圖面、時程為依據，原告應
      於開工後六十日完成基礎工程施作，然業主已於九十一年十一月八日及九十二
      年二月十四日分別函被告已逾工期，原告顯係未依約履行。原告違約於先，其
      請求給付工程款，被告拒絕給付，依法有據。
　三、證據：提出九十二年一月二十四日台北光武郵局第一六六號存證信函、臺灣鐵
      路管理局電務處台北電務段九十一年十月二十二日九一北電技一字第三六一五
      號函、九十二年二月十四日北力段技字第Ｚ○○○○○○○○○號函、嘉義電
      力段九十一年十一月十八日嘉力技字第一六九○號函、台灣省自來水股份有限
      公司第五區管理處斗六營運所九十一年十一月十四日台水五斗營業字第一八二
      五號函、臺灣鐵路管理局九十二年五月五日鐵路電考字第○九二○○○九四四
      七號函、兩造分包合約書、採購發包議價記錄、監工日報表各一件。
    理      由
甲、程序方面：
　一、本件被告未於最後言詞辯論期日到場，核無民事訴訟法第三百八十六條各款所
      列情形，爰依原告之聲請，由其一造辯論而為判決。
　二、原告原起訴先位、備位聲明均求為判決：被告應給付三百四十五萬四千九百五
      十二元，及自起訴狀繕本送達之翌日起至清償日止，按週年利率百分之五計算
      之利息。嗣於九十二年九月二十三日本院審理中具狀變更先位、備位聲明求為
      判決：被告應給付三百零七萬八千零一十三元，及自起訴狀繕本送達之翌日起
      至清償日止，按週年利率百分之五計算之利息。核係應受判決事項聲明之減縮
      ，依民事訴訟法第二百五十五條第一項第三款之規定，自應予准許。
乙、實體方面：
　一、原告起訴主張：被告承攬臺灣鐵路管理局基隆至埔心、二水至林鳳營間平交道
      大型方向指示器新設工程，於九十一年六月四日轉由原告承包，依兩造分包合
      約書第四條之約定，付款辦法以現場進度請百分之九十。原告自訂約時起迄今
      二水至林鳳營間已完成基礎施工一四八座、基隆至埔心間已完成基礎施工八十
      三座，並經業主即臺灣鐵路管理局驗收合格，原告依約得向被告請求之工程款
      為五百一十七萬八千零十三元，被告僅給付原告二百一十萬元，尚欠三百零七
      萬八千零一十三元，經原告於九十一年十二月十三日、九十二年二月二十四日
      先後委請律師發函，催告被告依限給付工程款，如逾期原告即依民法第二百五
      十四條之規定解除或終止契約，然被告仍置之不理，爰先位聲明依兩造分包合
      約第四條之約定、備位聲明依民法第二百二十七條第一項、第二百三十一條第
      一項之規定，求為命被告給付三百零七萬八千零一十三元，及附加法定遲延利
      息之判決。
      被告則以原告未依分包合約書第四條之約定，提出施作明細表、圖說及混凝土
      強度試驗報告等證明施工完竣資料向被告請款，且原告未於開工後六十日完成
      基礎工程施作，違約於先，其請求給付工程款，被告自得拒絕給付等語，資為
      抗辯。
　二、原告主張被告承攬台灣鐵路管理局基隆至埔心、二水至林鳳營間平交道大型方
      向指示器新設工程，於九十一年六月四日轉由原告承包，合約總價九百五十萬
      元，加值營業稅四十七萬五千元，合計九百九十七萬五千元，付款辦法約定以
      現場進度請百分之九十，基礎部分工期於開工後六十天內完成，構架部分於加
      工廠施工完成送達現場應於二十天內完成。原告自訂約時起迄今二水至林鳳營
      間已完成基礎施工一四八座、基隆至埔心間已完成基礎施工八十三座，原告得
      向被告請求之工程款為五百一十七萬八千零十三元。及被告於九十一年十二月
      二日以發票日為九十二年一月十五日之支票給付原告二百一十萬元之事實，業
      據其提出與所述相符之兩造分包合約書一件、估驗計價單二件、監工日報表（
      工作日誌表）六十五紙、臺灣鐵路管理局二水至林鳳營平交道大型方向指示燈
      基礎施作圖說四十二紙、現場照片二百二十一幀為證（見本院卷(一)第七頁至第
      二一九頁），並有臺灣鐵路管理局九十二年八月六日鐵電考字第○九二○○一
      六九一二號函檢附與被告間工程契約、監工日報表、工程預定進度表及施工記
      錄在卷可稽（見本院卷(二)第四二頁及外放證物），復為被告所不爭執，自堪信
      為真實。
　三、原告先位聲明依兩造分包合約第四條之約定、備位聲明依民法第二百二十七條
      第一項、第二百三十一條第一項之規定，請求被告應給付三百零七萬八千零一
      十三元，及附加法定遲延利息，為被告所否認，並以前開情詞置辯。則原告是
      否於九十一年九月二十五日、十月二十五日檢附施工照片、工程估驗計價單、
      施作明細表、圖說據以向被告請款，未獲付款，及被告可否以原告給付遲延拒
      絕給付工程款，即為本件兩造之爭點所在（此亦為兩造所同意，見本院九十二
      年十一月四日言詞辯論筆錄所載兩造協議簡化爭點之內容─本院卷第一○九頁
      ）。爰將本院得心證之理由分敘如下：
    　(一)依兩造不爭執之分包合約書第四條之約定：「付款辦法：本合約付款辦法依
        左列之規定：◎以現場進度請領百分之九十，請款時附施作明細表、圖說等
        依甲方（即被告）現場工地主任需求。◎經業主正式驗收合格後，得付清百
        分之十。」（見本院卷(一)第八頁）、被告採購發包議價記錄付款條件欄內之
        記載：「每月二十日請款（檢附施工照片、施作地點及數量），於次月五日
        前付款四十五天期票。」（見本院卷(一)第一四頁），原告於每月二十日向被
        告請款時，即需附施作明細表、圖說等依被告現場工地主任需求。原告主張
        其分別於九十一年九月二十五日、十月二十五日與證人丁○○、己○○檢附
        施工照片、工程估驗計價單、施作明細表、圖說據以向被告請款等情，已據
        證人己○○到場結證明確（見本院卷(二)第一二七頁至第一三○頁），被告於
        該次期日經合法通知無正當理由未到場，復於本院依職權將該次期日辯論筆
        錄送達被告限期表示意見，亦未提出書狀爭執，亦堪認為真實。被告空言辯
        稱原告未依分包合約書第四條之約定，提出施作明細表、圖說等資料向被告
        請款云云，委無足取。
    　(二)又依兩造不爭執之分包合約書第五條之約定：「1.基礎部分工期於開工後六
        十天內完成。2.架構部分於加工廠施工完成送達現場應於二十天內完成。」
        （見本院卷(一)第八頁），被告辯稱原告未依約於開工後六十日完成基礎工程
        施作等情，雖為原告所不否認，然參諸上開分包合約書第四條之約定，原告
        完成基礎工程施作之義務，與被告給付報酬之義務，並非當然同時履行。而
        原告既已陸續完成基礎施工二水至林鳳營間一四八座、基隆至埔心間八十三
        座，復分別於九十一年九月二十五日、十月二十五日檢附施工照片、工程估
        驗計價單、施作明細表、圖說據以向被告請款，被告自不得以原告給付遲延
        為由，拒絕給付已完成部分之工程款。
  四、綜上，被告既無拒絕給付原告工程款之事由，則依兩造分包合約書第四條及附
      件之約定，原告以現場進度請領百分之九十，基隆至埔心間每座基礎螺栓埋設
      工資八百元、土木工程二萬一千六百一十五元，二水至林鳳營間每座基礎螺栓
      埋設工資八百元、土木工程二萬一千六百一十六元，則按實際完成數量基隆至
      埔心間八十三座之工程款為一百八十六萬零四百四十五元（即 (800 +21615 )
      ×83=0000000），二水至林鳳營間一百四十八座之工程款為三百三十一萬七千
      五百六十八元（即 (800+21616)×148=0000000)，合計五百一十七萬八千零一
      十三元，百分之九十為四百六十六萬零二百一十二元，扣除原告已受領之二百
      一十萬元，自得請求被告給付二百五十六萬零二百一十二元。餘百分之十之工
      程款，依兩造分包合約書第四條之約定，須經業主正式驗收合格後再付清，原
      告雖主張上開已完成之基礎施工部分，已經業主即臺灣鐵路管理局驗收合格云
      云，惟依合約書第十八條之約定，本設備全部完竣經甲方（即被告）工程師初
      驗合格後，再會同業主初驗及正式驗收。查本件工程尚未全部完工，為兩造所
      不爭執，依原告所提出臺灣鐵路管理局九十一年十二月二十七日九十一鐵電考
      字第二八三四四號函內容（見本院卷(二)第二七頁），僅謂原告並非該局承攬商
      亦非向該局報備有案之分包商，依採購法第六十七條自無權直接向該局要求給
      付，並不足以證明該局已正式驗收合格，此外，原告並未提出其他證據證明已
      完成之基礎施工部分業已依約驗收合格，其請求百分之十之保留款，即屬無據
      。從而，原告依兩造分包合約書第四條之約定，請求被告給付原告二百五十六
      萬零二百一十二元，及自起訴狀繕本送達翌日即九十二年五月七日起至清償日
      止，按年息百分之五算之利息，即無不合，應予准許。至其逾此範圍之請求，
      為無理由，不應准許。
  五、原告先位聲明既屬有理由，其備位聲明部分即無庸審究，併此敘明。
丙、原告陳明願供擔保，聲請宣告假執行，就其勝訴部分，經核並無不合，爰酌定相
    當擔保金額准許之；至原告敗訴部分，其假執行之聲請即失所附麗，應併予駁回
    。
丁、據上論結，本件原告之訴為一部有理由，一部無理由，依民事訴訟法第七十九條
    、第三百九十條第二項，判決如主文。
中　　　華　　　民　　　國　　九十三　　年　　　二　　月　　二十五　　　日
　                                民事第一庭法      官　陳盈如
右正本係照原本作成
如對本判決上訴，須於判決送達後廿日內向本院提出上訴狀
中　　　華　　　民　　　國　　九十三　　年　　　二　　月　　二十五　　　日
                                            法院書記官  高秋芬
